【裁判字號】    97,建,68
【裁判日期】    980729
【裁判案由】    損害賠償
【裁判全文】
臺灣高雄地方法院民事判決                97年度建字第68號
原      告  品城營造股份有限公司
法定代理人  丁○○
訴訟代理人  李文禎律師
            黃如流律師
            黃小舫律師
被      告  環鼎實業有限公司
                      號
兼上一人
臨時管理人  戊○○
被      告  丙○○
                      之1
上二人共同
訴訟代理人  侯勝昌律師
            陳裕文律師
            朱淑娟律師
被      告  甲○○之遺產管理人楊雪貞律師
上列當事人間請求損害賠償事件，本院於民國98年7 月15日言詞
辯論終結，判決如下：
  主  文
被告環鼎實業有限公司應給付原告新台幣肆佰肆拾伍萬陸仟元及
自民國九十八年七月十六日起至清償日止，按年息百分之五計算
之利息。
原告其餘之訴駁回。
訴訟費用由被告環鼎實業有限公司三分之二，餘由原告負擔。
本判決於原告以新臺幣壹佰伍拾萬元為被告環鼎實業有限公司供
擔保後，得假執行。
原告其餘假執行之聲請駁回。
   事實及理由
壹、程序部分
一、按當事人喪失訴訟能力或法定代理人死亡或其代理權消滅者
    ，訴訟程序在有法定代理人或取得訴訟能力之本人承受其訴
    訟以前當然停止。第168 條至第172 條及前項所定之承受訴
    訟人，於得為承受時，應即為承受之聲明。他造當事人，亦
    得聲明承受訴訟。民事訴訟法第170 條、第175 條分別定有
    明文。又董事會不為或不能行使職權，致公司受有損害之虞
    時，法院得因利害關係人或檢察官之聲請，得選任一人以上
    之臨時管理人，代行董事長及董事會之職權，公司法第208
    條之1 第1 項前段亦有明定。原告起訴後發現被告環鼎實業
    有限公司（下稱環鼎公司）之法定代理人即被告甲○○已於
    民國97年6 月30日死亡，經向本院聲請選任臨時管理人，由
    本院以98年度審抗字第20號裁定選任被告戊○○為環鼎公司
    之臨時管理人，上開裁定並已確定，復經原告以書狀聲明戊○○承受訴訟，本院並將上開書狀送達被告，有送達回執可
    稽，合先敘明。
二、按訴狀送達後，原告不得將原訴變更或追加他訴，但擴張或
    減縮應受判決事項之聲明者，不在此限，民事訴訟法第255
    條第1 項第3 款定有明文。經查，本件原告原起訴請求自起
    訴狀繕本送達翌日起，按年息5%計算遲延利息。嗣原告於98
    年7 月15日將上開請求金額遲延利息減縮自98年7 月16日起
    至清償日止，按年息5%計算利息（見本院卷第141 頁）。揆
    諸前開規定，應予准許，合先敘明。
貳、實體部分
一、原告起訴主張：被告甲○○、戊○○、丙○○共同出資經營
    被告環鼎公司，由甲○○擔任實際負責人，戊○○負責管理
    公司財務，持股及盈餘分配比例為50 %、35% 、15% ，約定
    每3 個月分配利潤。甲○○、戊○○、丙○○於96年12月11
    日向原告佯稱環鼎公司就「威奈聯合科技股份有限公司廠辦
    新建工程」（下稱系爭工程）可於45至60日完工，至遲會於
    97 年2月6 日前完工，致原告陷於錯誤，將系爭工程交由環
    鼎公司承攬，並給付預付工程款新台幣（下同）9,656,000
    元及面額200 萬元之支票予環鼎公司，惟系爭工程迄至97年
    3 月底仍未開工。原告於97年3 月31日與環鼎公司達成協議
    ，環鼎公司同意原告另洽第三人施作系爭工程，材料費由原
    告支付，環鼎公司負責提供人力支援趕工，工資由原告支付
    ，環鼎公司應無息返還原告工程預付款11,656,000元，原告
    委請第三人施作所支付之工程款差額由環鼎公司負擔，如原
    告對業主應負遲延完工責任，損害應由環鼎公司負擔。其後
    ，環鼎公司分於97年5 月7 日、12日、14日、16日各返還原
    告150 萬元、50萬元、340 萬元、180 萬元，尚欠4,456,00
    0 元。環鼎公司既迄今仍未開工施作系爭工程，原告自得以
    97年7 月21日準備書狀繕本對環鼎公司為解除承攬契約之意
    思表示，請求被告返還積欠之預付工程款。爰以民法第184
    條第2 項、第28條、第185 條規定，先位聲明請求環鼎公司
    、甲○○、戊○○、丙○○連帶給付4,456,000 元，及自98
    年7 月16日起至清償日止，按年利率5%計算之利息，另依原
    告與環鼎公司間之協議及解約後回復原狀之法律關係，以擇
    一請求之方式，備位聲明請求環鼎公司給付4,456,000 元，
    及自98年7 月16日起至清償日止，按年利率5%計算之利息，
    並陳明願供擔保請准宣告假執行。
二、被告之答辯：
  (一)環鼎公司臨時管理人戊○○則以：伊不清楚環鼎公司與原告
    間之業務往來過程等語，資為抗辯。
  (二)甲○○之遺產管理人楊雪貞律師則以：原告應就甲○○有詐
    欺之行為負舉證責任，本件原告與環鼎公司之工程款糾紛，
    與甲○○無涉等語，資為抗辯，並聲明請求駁回原告之訴。
  (三)戊○○、丙○○則以：戊○○、丙○○並非環鼎公司股東，
    係因甲○○、環鼎公司分別向其等借款，嗣因無法依約給付
    利息，央求其等以分配環鼎公司、中睿工程行盈餘之方式取
    代利息之給付，因而於96年3 月17日簽立環鼎公司組織章程
    暨股東權益分配合議書，且丙○○已於96年4 月10日與原合
    議書之簽署人重新簽署合議書，表明不同意以上開方式作為
    還款方式，並要求甲○○、環鼎公司還款。又戊○○、丙○○從未與原告洽談工程承攬事宜，自無對原告為詐騙行為可
    言等語，資為抗辯，並聲明請求駁回原告之訴，如受不利之
    判決願供擔保請准宣告免為假執行。
三、兩造爭執與不爭執之事項：
  (一)不爭執部分：
  1.原告與環鼎公司於96年12月11日簽訂工程合約，將系爭工程
    交由環鼎公司承攬，並給付預付工程款9,656,000 元及面額
    200 萬元之支票予環鼎公司。
  2.環鼎公司分於97年5 月7 日、12日、14日、16日各給付原告
    150 萬元、50萬元、340 萬元、180 萬元。
  (二)爭執部分：
  1.甲○○、戊○○及丙○○是否有對原告為詐騙行為？
  2.原告解除系爭工程承攬契約，是否有據？
  3.原告依與環鼎公司間之協議請求環鼎公司給付積欠款項，是
    否有據？
四、本院判斷如下：
  (一)戊○○、丙○○是否有對原告為詐騙行為？
  1.按當事人主張有利於己之事實者，就其事實有舉證之責任，
    民事訴訟法第277 條前段定有明文。又當事人主張事實，須
    負舉證責任，倘其所提出之證據，不足為主張事實之證明，
    自不能認其主張之事實為真實。原告主張戊○○、丙○○有
    與甲○○共同誆騙其工程款一事，然此戊○○、丙○○所否
    辯，並以前揭情詞置辯。揆諸前揭說明，自應由原告就戊○○、丙○○有詐欺之行為，負舉證證明之責任。
  2.依原告提出環鼎公司組織章程暨股東權益分配合議書，其上
    雖記載戊○○、丙○○為環鼎公司實際股東等語。縱認戊○○、丙○○確為環鼎公司之實際股東，然此至多僅能證明渠
    等有投資環鼎公司，尚難遽以認定渠等確有實際參與環鼎公
    司之經營。從而，要難僅以戊○○、丙○○為環鼎公司之實
    際股東，即認定渠等有參與系爭工程之相關事務。再者，戊○○、丙○○僅係環鼎公司股東對系爭工程均不知情，亦未
    參與涉入，而均係由甲○○代表環鼎公司與原告簽約承攬上
    開工程，且甲○○向原告收取預付工程款後，係甲○○即將
    之挪用於購買鋼材、環鼎公司管銷費用及償還環鼎公司其它
    債務等情，業經甲○○供述明確（見97年6 月24日警詢筆錄
    ，附於台灣高雄地方法院檢察署97年度他字第2488號卷第
    27-30 頁），此外，據原告之員工胡琇媚於警詢時亦不否認
    ，當初與原告接洽系爭工程及收取預付工程款者均為甲○○
    ，亦即戊○○及丙○○從未出面與原告接洽系爭工程或收取
    工程款，可認戊○○及丙○○辯稱：渠等僅單純係環鼎公司
    之股東，並未參與系爭工程之接洽等語，應非不實。參以，
    觀之原告提出之工程合約書、報價單、切結書、承攬權力拋
    棄書、請款單及工程估驗請款單等資料，亦僅有甲○○及環
    鼎公司之印文，並未有戊○○或丙○○之簽章，益徵渠等上
    開辯詞，應為真實。是此，既然戊○○及丙○○僅是單純環
    鼎公司股東，並非向原告接洽承攬工程或收取預付工程款之
    人，實難認戊○○及丙○○有何對原告施用詐術之行為。從
    而，原告先位主張戊○○及丙○○所為係屬詐欺，構成共同
    侵權行為云云，自無理由，應予駁回。
  (二)甲○○是否有對原告為詐騙行為？
  1.按主張侵權行為者，對侵權行為成立之事實負舉證責任。是
    原告既主張甲○○所為係屬詐欺，構成侵權行為，自應就該
    事實負舉證之責。
  2.查：
  (1)原告主張甲○○係以假借承攬工程為由，向其詐騙工程款乙
    節，並提出上述系爭工程之合約書、報價單、切結書、承攬
    權力拋棄書、請款單及工程估驗請款單等資料，惟上開資料
    至多僅能證明甲○○確曾代表環鼎公司與原告接洽承攬系爭
    工程及請領工程款等情，尚無法遽以認定甲○○在與原告簽
    定系爭工程合約時，即有詐騙原告之意，先予敘明。
  (2)再者，甲○○於警詢時供稱伊將原告交付之部分工程款共4,
    828,000 元部分，用之購買鋼材等語（同上開警詢筆錄）。
    參以原告與環鼎公司所簽定之承攬契約，環鼎公司係承攬系
    爭工程關於鋼構工程部分，倘甲○○與原告簽定承攬契約之
    際即有詐騙原告工程款之意，其為何仍購入施作系爭工程所
    需之鋼材？況原告為營運近10年之公司，且從事營造業，顯
    為一有相當經驗之商業法人，則其與甲○○簽訂金額高達數
    千萬元之系爭工程承攬契約之前，應已就甲○○及環鼎公司
    之相關履約能力等為評估判斷，豈可於事後環鼎公司確實無
    法完工，即主張甲○○於簽約之際有詐欺行為。
  (3)又甲○○分於97年5 月7 日、同年月12日、同年月14日、同
    年月16日代表環鼎公司返還原告150 萬元、50萬元、340 萬
    元及180 萬元工程款等情，為兩造所不爭執，若甲○○有詐
    騙原告之意，其應無於原告請求伊返還工程款後，立即返還
    高達720 萬元之工程款，從而，甲○○辯稱伊無詐騙之舉等
    語，應非不實。
  (4)雖環鼎公司未能依約開工並完工，此僅為環鼎公司有違約之
    情，自不能持以認定甲○○於簽訂系爭工程承攬合約之時，
    已有詐欺原告之意思及行為。準此，原告上開主張均僅能證
    明與甲○○有代表環鼎公司與其簽定系爭工程承攬契約，或
    環鼎公司是否未依約履行承攬契約之約定，均並無法證明甲○○有何詐騙原告，而構成侵權行為之事實，從而，原告依
    侵權行為之法律關係請求甲○○賠償伊損失4,456,000 元，
    亦無理由，應予駁回。
  (三)原告解除系爭工程承攬契約，是否有據？
  1.原告主張因環鼎公司確實未於約定期間內完成系爭工程，渠
    等乃於97年3 月31日達成協議，環鼎公司允諾償還已交付之
    工程預付款11,656,000元，且環鼎公司確實已返還720 萬元
    款項，尚有4,456,000 元未返還等情，環鼎公司並不爭執，
    且據證人乙○○到庭證稱：「‧‧‧97年3 月31日當天雙方
    是以口頭協議。大部分都是由原告公司法定代理人丁○○與
    被告環鼎實業有限公司法定代理人甲○○2 人協議。因為威
    奈聯合科技股份有限公司廠辦新建工程有完工的期限，所以
    原告品城營造股份有限公司法定代理人丁○○、我及原告公
    司其他人員才會在97 年3月31日一起到被告公司了解事情狀
    況並要求被告公司進場施作，被告兼法定代理人甲○○當時
    告訴我們被告公司沒有錢故無法購料進場施作‧‧‧，最後
    結論是被告兼法定代理人甲○○希望原告公司能先代墊新台
    幣200 萬的料款，之後被告環鼎實業有限公司願意在2 個月
    內將原告品城營造股份有限公司預付給被告環鼎實業有限公
    司工程款項還給原告公司」等語（見本院卷第144-145 頁）
    ，是依證人乙○○之上開證詞，及被告環鼎公司於協議後確
    實有返還部分工程款共720 萬元等情，可認環鼎公司因已無
    法於期間內完成系爭工程，乃於97年3 月31日與原告達成協
    議，亦即環鼎公司允諾返還原告已經交付之工程預付款乙節
    ，應可認定。既然環鼎公司當時已允諾返還已收取之工程預
    付款，足認當時雙方已合意解除系爭工程承攬契約自明。
  2.綜上，環鼎公司與原告間之承攬契約既經兩造合意解除，環
    鼎公司並同意退還全部工程預付款，原告依民法第259 條請
    求環鼎公司回復原狀返還工程款4,456,000 元，自有理由。
    從而，原告請求環鼎公司應給付原告4,456,000 元，及自98
    年7 月16日起至清償日止，按年利率百分之五計算之利息，
    即有理由，應予准許。
五、綜上，原告先位依主張受詐欺，而認甲○○、戊○○、丙○○所為構成共同侵權行為，應依民法第184 條第1 項、第18
    5 條規定賠償原告4,456,000 元，均無理由；原告備位依民
    法第259 條規定請求環鼎公司返還工程預付款4,456,000 元
    ，及自98年7 月16日起至清償日止，按年利率百分之五計算
    之利息，則屬於法有據，應予准許。原告陳明願供擔保請准
    宣告假執行，就其勝訴部分核無不合，爰酌定相當之擔保金
    額准許之；原告其餘假執行之聲請因訴之駁回而失所依附，
    應併予駁回。
六、本件事證己臻明確，兩造間其餘主張及攻擊防禦方法，核與
    判斷結果無涉，爰不一一敘明。
七、據上論結：本件原告之訴為一部有理由、一部無理由，爰依
    民事訴訟法第79條、第390 條第2 項，判決如主文。
中    華    民    國    98    年    7     月    29    日
                  民事第一庭    法    官  張茹棻
上為正本係照原本作成。
如不服本判決，應於送達後20日內，向本院提出上訴狀並表明上
訴理由，如於本判決宣示後送達前提起上訴者，應於判決送達後
10日內補提上訴理由書（須附繕本）。
中    華    民    國    98    年    7     月    29    日
                                書 記 官  黃美秀


司法院資訊處製作；財團法人民間司法改革基金會備份。
